---
title: "SME_R — Ejemplo de uso"
output:
  html_document:
    toc: true
    toc_depth: 3
    number_sections: false
---

```{r setup, include=FALSE}
knitr::opts_chunk$set(echo = TRUE, warning = TRUE, message = TRUE)
```

Este documento muestra cómo utilizar **SME_R**, una librería orientada al preprocesamiento y análisis de datasets.

A lo largo del documento utilizaremos un dataset real de vehículos para mostrar, de forma progresiva, las principales funcionalidades del paquete.

## Contenido

1.  Instalación e importación del paquete
2.  Carga y exploración del dataset
3.  Discretización de variables
4.  Cálculo de métricas
5.  Normalización y estandarización
6.  Filtrado de variables
7.  Correlación e información mutua
8.  Visualización de resultados

## Durante la creación del paquete

Se ha intentado mantener un estilo de API publica (ej. `discretizar()`) que llama a funciones internas (`.discretizar_frecuencia`) que el usuario no puede ver, haciendo un 'router' interno según el caso.

También se ha hecho hincapié en un sistema de impresión de información a distintos niveles (`verbose`) y se ha intentado gestionar todos los errores, warnings... mediante el uso de `verbose` y `raise_error`.

## 1. Instalación e importación

En primer lugar cargamos la librería.

```{r instalacion, echo=FALSE}
library(devtools)

devtools::load_all("C:/Users/Burbu/Desktop/SME_Python/R/src/SME_R") # Durante la creacion y debuugging
```

```{r}
#devtools::document("../R/src/SME_R") #Para documentacion automatica
detach("package:SMER", unload = TRUE)
devtools::install_github(
  "EnZaFe/SME_paquetes",
  subdir = "R/src/SME_R",
  force = TRUE
)
```

```{r}
library(SMER)
```

### Comprobación de la instalación

Comprobamos que el paquete se puede cargar correctamente y mostramos la versión instalada.

```{r comprobacion}
packageVersion("SMER")

#setwd("C:/Users/Burbu/Desktop/SME_Python/R/src/SME_R")
#roxygen2::roxygenise(clean = TRUE)

```

## 2. Dataset

Para probar las funcionalidades de la librería utilizaremos el **Vehicle Dataset from CarDekho** además de ciertos datasets clásicos (iris, wine, breast_cancer).

El dataset contiene información sobre vehículos de segunda mano e incluye tanto variables numéricas como categóricas.

Entre las variables disponibles encontramos:

- `Year`: año del vehículo.
- `Selling_Price`: precio de venta.
- `Present_Price`: precio actual estimado.
- `Kms_Driven`: kilómetros recorridos.
- `Fuel_Type`: tipo de combustible.
- `Seller_Type`: tipo de vendedor.
- `Transmission`: tipo de transmisión.
- `Owner`: número de propietarios anteriores.

### Carga del dataset

Si el dataset no está disponible como `car_data.csv`.

```{r}
download.file(
  "https://www.kaggle.com/api/v1/datasets/download/nehalbirla/vehicle-dataset-from-cardekho",
  destfile = "vehicle-dataset.zip",
  mode = "wb"
)
unzip("vehicle-dataset.zip")
list.files()
df <- read.csv("car data.csv")
```

En caso de que ya tengamos un dataset descargado o queramos hacer pruebas, podemos utilizar la función `load_dataset`, con la que podemos convertir automáticamente a `data.frame` cualquier archivo de excel o texto. Además, nos permite cargar directamente 3 datasets clásicos: iris, wine y breast_cancer.

```{r load_dataset}
df <- cargar_dataset("car data.csv")
class(df)

df_iris <- cargar_dataset("iris")
class(df_iris)
```

### Exploración inicial

Antes de aplicar las funciones de `SME_R`, comprobamos las dimensiones del dataset, sus columnas y los tipos de datos.

```{r shape}
dim(df)
```

```{r info}
str(df)
```

## 3. Discretización de variables

La discretización permite transformar variables numéricas continuas en intervalos.

`SME_R` proporciona dos métodos:

- **Anchura (`anchura`)**: divide el rango de valores en intervalos de igual amplitud.
- **Frecuencia (`frecuencia`)**: construye intervalos intentando mantener una cantidad similar de observaciones en cada uno.

La función también permite seleccionar qué columnas discretizar y controlar el número de intervalos o la frecuencia deseada.

### 3.1. Discretización automática

Si no especificamos las columnas, la función identifica las variables numéricas susceptibles de ser discretizadas.

Si tampoco indicamos el número de intervalos, la función utiliza su criterio predeterminado para determinarlo.

```{r discret_auto}
df_discret <- discretizar(df)

head(df_discret)
```

Como no podemos ver los numeros directamente vamos a utilizar una función extra para ver como han quedado los intervalos discretizados.

```{r}
tabla_con_vectores_visual <- function(df) {
  
  # Detectar columnas que contienen vectores/listas
  cols_problematicas <- names(df)[sapply(df, function(x) {
    any(vapply(x, length, integer(1)) > 1)
  })]
  
  # Copia para no modificar el data.frame original
  df_visual <- df
  
  # Convertir los vectores internos a texto
  df_visual[cols_problematicas] <- lapply(
    df_visual[cols_problematicas],
    function(x) {
      vapply(
        x,
        function(y) paste(y, collapse = ", "),
        character(1)
      )
    }
  )
  
  df_visual
}
```

```{r}
tabla_con_vectores_visual(df_discret)
```

### 3.2. Discretización por igual anchura

Podemos seleccionar una variable concreta y especificar el número de intervalos que queremos utilizar.

En este caso dividiremos `Kms_Driven` en 10 intervalos de igual anchura.

```{r discret_anchura}
df_discret <- discretizar(
  df,
  columnas = list("Kms_Driven"),
  metodo = "anchura",
  n_intervalos = 10,
  verbose = 2
)

tabla_con_vectores_visual(df_discret)
```

### 3.3. Discretización por igual frecuencia

También podemos utilizar el método de igual frecuencia.

En este caso los intervalos se construyen de manera que contengan, aproximadamente, el mismo número de observaciones.

```{r discret_frecuencia}
df_discret <- discretizar(
  df,
  columnas = list("Kms_Driven"),
  metodo = "frecuencia",
  n_intervalos = 10,
  verbose = 2
)

tabla_con_vectores_visual(df_discret)
```

### 3.4. Especificar directamente la frecuencia

Otra posibilidad es indicar directamente cuántas observaciones queremos aproximadamente en cada intervalo.

La función se encarga de calcular automáticamente los límites necesarios.

```{r discret_frecuencia_directa}
df_discret <- discretizar(
  df,
  columnas = list("Kms_Driven"),
  metodo = "frecuencia",
  frecuencia = 10,
  verbose = 2
)

tabla_con_vectores_visual(df_discret)
```

## 4. Cálculo de métricas

Una vez que hemos visto cómo transformar las variables, podemos calcular diferentes métricas para estudiar sus características.

Podemos calcular:

- **Entropía** para variables discretas.
- **Varianza** para variables numéricas.
- **AUC** cuando disponemos y asignamos una variable objetivo binaria, es decir, 2 clases.

Estas métricas pueden utilizarse posteriormente para seleccionar o filtrar variables.

```{r metricas_basico}
metricas <- calcular_metricas(df)

metricas
```

También podemos calcular las métricas sobre un conjunto concreto de variables y asignando clases para el cálculo de AUC.

```{r metricas_clases}
metricas <- calcular_metricas(
  df,
  clases = df$Transmission,
  verbose=1
)

metricas
```

## 5. Normalización y estandarización

La librería incluye dos transformaciones habituales para preparar variables numéricas:

- **Normalización**: transforma los valores al rango `[0, 1]`.
- **Estandarización**: transforma los valores para trabajar alrededor de una media de 0 y una desviación estándar de 1.

En ambos casos podemos indicar las variables que queremos transformar.

```{r normalizar}
df_normalizado <- normalizar(
  df,
  atributos = list("Selling_Price", "Present_Price", "Kms_Driven")
)

head(df_normalizado)
```

```{r estandarizar}
df_estandarizado <- estandarizar(
  df,
  atributos = list("Selling_Price", "Present_Price", "Kms_Driven")
)

head(df_estandarizado)
```

## 6. Filtrado de variables

Una vez calculadas las métricas podemos utilizarlas para seleccionar variables.

La función `filtrar_variables` permite conservar o descartar variables según un umbral determinado.

El criterio utilizado depende del tipo de variable y de la métrica seleccionada.

Si no se le dan los datos, hace los cálculos automáticamente.

```{r filtrar_entropia}
df_filtrado <- filtrar_variables(
  df,
  entropia = c(0.3, 0.4),
  modo = "dentro"
)
eliminadas <- setdiff(colnames(df), colnames(df_filtrado))

cat("Variables eliminadas:", length(eliminadas), "\n")
print(eliminadas)
```

Se pueden usar como umbrales: la entropía, la varianza y el AUC. Se recomienda hacer una normalización o estandarización antes de utilizar el filtro.

También tiene tanto modo `'dentro'` como `'fuera'` del rango que se le añada a cada umbral.

Destacar que permite el uso de múltiples umbrales al mismo tiempo, donde se aplica discreto a los discretos y numérico a los numéricos. Aunque varianza y AUC a la vez hacen "and".

```{r filtrar_varianza}
df_filtrado <- filtrar_variables(
  df_estandarizado,
  # entropia = c(0.3, 0.4),
  varianza = c(0.3, 0.5),
  modo = "dentro"
)
eliminadas <- setdiff(colnames(df), colnames(df_filtrado))

cat("Variables eliminadas:", length(eliminadas), "\n")
print(eliminadas)
```

De todas maneras se puede hacer por partes; calculando las métricas fuera y eligiendo los atributos que se desee.

```{r filtrar_por_partes}
cat("----------* CALCULANDO METRICAS *----------\n")
metricas <- calcular_metricas(df_estandarizado)

cat("----------* FILTRANDO DATASET *----------\n")
df_filtrado <- filtrar_variables(
  dataset = df_estandarizado,
  # entropia = c(0.3, 0.4),
  varianza = c(0.3, 0.5),
  modo = "dentro",
  metricas = metricas,
  verbose = 2
)
eliminadas <- setdiff(colnames(df), colnames(df_filtrado))

cat("Variables eliminadas:", length(eliminadas), "\n")
print(eliminadas)
```

## 7. Correlación e información mutua

`SME_R` permite estudiar diferentes tipos de relación entre variables dependiendo de su naturaleza:

- **Pearson** para variables numéricas.
- **Información mutua** para variables categóricas.
- **Welch** para estudiar la relación entre una variable categórica y una numérica.

La función selecciona el cálculo apropiado en función del tipo de variables.

```{r correlaciones}
correlaciones <- calcular_correlacion(df,verbose=1)

correlaciones
```

## 8. Visualización de resultados

Finalmente, la librería incorpora funciones de visualización para representar los resultados de algunos de los análisis anteriores.

```{r}
install.packages("ggplot2")
install.packages("patchwork")
install.packages("gridExtra")
install.packages("pROC")
```

```{r}
library(ggplot2)
```

Entre ellas encontramos visualizaciones para:

- AUC.
- Correlaciones de Pearson.
- Información mutua.
- Estadísticos de Welch.

```{r graficar_auc}
fig <- graficar_auc(
  df$Selling_Price,
  df$Transmission
)
```

Recordemos, `Selling_Price` es el precio al que quiere venderlo el dueño, `Present_Price` es el precio que tenía en el concesionario.

```{r graficar_pearson}
# Si no tenemos los resultados los calculara automaticamente
fig1 <- graficar_pearson(
  df$Present_Price,
  df$Selling_Price
)

# Si los tenemos nosotros podemos meterlos directamente
resultado <- calcular_correlacion(
  df,
  atributos = list("Present_Price", "Selling_Price")
)

fig2 <- graficar_pearson(
  df$Present_Price,
  df$Selling_Price,
  resultado = resultado[["Present_Price"]][["Selling_Price"]]
)
```

Veamos los dos gráficos uno al lado del otro...

```{r graficos_lado_a_lado, fig.width=10, fig.height=5}
library(gridExtra)

grid.arrange(fig1, fig2, ncol = 2)
```

```{r columnas}
colnames(df)
```

```{r graficar_informacion_mutua}
fig <- graficar_informacion_mutua(
  df$Fuel_Type,
  df$Seller_Type
)
fig
```

```{r graficar_welch}
fig <- graficar_welch(
  df$Fuel_Type,
  df$Selling_Price,
  verbose = 3
)
fig
```

## Conclusión

A lo largo de este documento hemos visto las principales funcionalidades de `SME_R`, desde la preparación de los datos hasta el cálculo de métricas, transformación y selección de variables, análisis de relaciones y visualización de resultados.
